臺灣臺中地方法院民事簡易判決
110年度豐簡字第267號
原      告  趙張滿  
被      告  洪志昌  


上列當事人間請求返還票據等事件，本院於民國111年1月27日言
詞辯論終結，判決如下：
    主    文
被告應將支票號碼VG0000000、發票人趙萬城、發票日105年1月2
日、面額新臺幣5萬元之支票返還原告。
訴訟費用由被告負擔。
本判決得假執行。但被告如以新臺幣5萬元為原告預供擔保，得
免為假執行。
    事 實 及 理 由
一、原告主張：原告於民國104年間向被告借款，為擔保借款即
    交付票據號碼VG0000000、發票人為原告之夫趙萬城、發票
    日105年1月2日、面額新臺幣（下同）5萬元之支票（下稱系
    爭支票）予被告，然被告卻未交付原告任何金錢，嗣原告要
    求被告返還系爭支票亦遭被告拒絕，是被告無法律上原因而
    持有系爭支票，致原告受有損害。為此，爰依不當得利之法
    律關係提起本件訴訟等語。並聲明：如主文第1項。
二、被告則以：實際上是原告之子趙建民要借錢的，由原告交付
    系爭支票予被告後，被告確實已交付5萬元予原告，而有權
    持有系爭支票等語，資為抗辯。並聲明：1.原告之訴駁回。
    2.如受不利判決，願供擔保請准宣告免為假執行。
三、本院得心證之理由：
  ㈠原告主張曾將系爭支票交予被告，該支票現仍由被告持有等
    情，均為被告所不爭執，堪信原告此部分之主張為真實。
  ㈡原告另主張：因原告欲向被告借款，始交付系爭支票予被告
    作為擔保，然被告並未交付借款予原告等情，則為被告所否
    認，並以前詞置辯，爰分述如下：
  1.本件消費借貸關係應存在於被告與訴外人趙建民之間，且被
    告並未交付金錢：
  　⑴證人趙建民於本院審理時到庭具結證稱：當初是因伊需要
      借錢，遂拜託伊之母親即原告借伊支票，讓伊可以向被告
      借錢，借款當天是伊與原告一起去找被告，並由原告當面
      將包括系爭支票在內之3張支票交予被告，3張支票的面額
      均為5萬元（下稱本件借款），但被告並未交付金錢給伊
      或原告，當天下午或隔天，原告覺得不妥，就叫伊去向被
      告取回那3張支票，但被告只返還2張支票給伊，卻拒絕返
      還系爭支票，還說系爭支票遺失了，所以原告就針對系爭
      支票登報遺失；本件借款實際上是伊要借款的，原告只是
      陪伊一起去找被告，並由原告將3張支票交予被告，原告
      不曾自己去找過被告；伊與原告一起去向被告為本件借款
      時，連淑萍並未在場，但其餘伊私下去找被告時，連淑萍
      都與被告在一起等語（見本院卷第109至111頁）。而被告
      亦陳稱：是趙建民來向伊借款，且伊與原告並不熟，不可
      能借錢給原告等語（見本院卷第128頁）。堪認本件借款
      實係證人趙建民向被告借款，僅由原告提供包括系爭支票
      在內之3紙支票作為擔保，應可肯認。
  　⑵再按消費借貸，因交付金錢之原因多端，除有金錢之交付
      外，尚須本於借貸之意思而為交付，方克成立。倘當事人
      主張與他方有消費借貸關係存在者，自應就該借貸意思互
      相表示合致及借款業已交付之事實，均負舉證之責任，此
      有最高法院98年台上字第1045號判決意旨參照。查：
　　①本件被告辯稱確實已交付5萬元予原告等語，然為原告所否
      認，且證人趙建民亦到庭具結證稱被告收受系爭支票後，
      並未交付借款等語，則被告所辯，即非無疑。
　　②證人連淑萍雖於本院審理時到庭具結證稱：伊知道趙建民
      於104年底時有向被告借錢，而因伊是擔任公司的會計，
      被告曾叫伊拿5萬元給被告，伊有看到被告將這5萬元交予
      趙建民，在被告交付5萬元給趙建民時，趙建民當場將系
      爭支票交給被告，被告隔天再將系爭支票交給伊保管，在
      被告將錢交給趙建民，而趙建民將票據交給被告時，伊有
      看到票據上之發票人印章及面額5萬元，但無票號；該次
      借款，伊並未看到原告在場等語（見本院卷第96、97頁）
      。惟證人趙建民於本院審理時結證稱：伊大約5、6年前總
      共向被告借過5、6次錢，伊每次去向被告拿錢的時候，被
      告就會要求伊簽發本票作為擔保；伊自己去找被告的時候
      ，連淑萍都跟被告在一起，但本件借款係伊與原告一起去
      找被告，此次連淑萍並未在場等語（見本院卷第108至110
      頁）；佐以被告於本院審理時亦陳稱：趙建民前後向伊借
      款3次都跳票等語（見本欲卷第128頁）。足見證人趙建民
      於本件借款之前，即曾有數次單獨向被告借款，且均有提
      供票據作為擔保，則證人連淑萍所述之情節，是否即為本
      件借款，顯非無疑。又被告並非於本件借款之當場即將系
      爭支票直接交予證人連淑萍保管，此業經證人連淑萍證述
      如前，則證人連淑萍是否確能於原告交付系爭支票予被告
      之短暫過程中，即清楚看見有無票號、票面金額、發票人
      等細節，亦有可疑。再依證人連淑萍證稱其所見之借款過
      程，並未見原告在場；輔以證人趙建民之前開證述：伊自
      己去找被告的時候，連淑萍都跟被告在一起，但本件借款
      係伊與原告一起去找被告，此次連淑萍並未在場等語。準
      此，證人連淑萍所見者，既為證人趙建民單獨持票據向被
      告借款之經過，自可能並非本件借款之經過。從而，尚難
      僅憑證人連淑萍之證述，即認被告已將5萬元借款交予原
      告或證人趙建民。
　　⑶是以，本件消費借貸關係應存在於被告與訴外人趙建民之
      間，且被告並未交付借款，足堪認定。
　2.原告請求被告返還系爭支票，有無理由？
　  按無法律上之原因而受利益，致他人受損害者，應返還其利
    益。雖有法律上之原因，而其後已不存在者亦同，民法第17
    9條定有明文。查本件消費借貸關係存在於證人趙建民與被
    告間，原告則提供系爭支票予被告作為擔保，則原告與被告
    間應成立擔保契約，然如前所述，因被告並未交付借款予證
    人趙建民，故其2人間之消費借貸關係並未成立，是以，系
    爭支票擔保之主債務既未成立，則被告持有系爭支票即屬無
    法律上之原因，原告自得請求被告返還系爭支票。
四、綜上所述，原告依不當得利之法律關係，請求被告將系爭支
    票返還予原告，為有理由，應予准許。
五、本件事證已臻明確，兩造其餘攻擊防禦方法及所舉證據，經
    審酌結果，與本件判決結論均無影響，爰不一一論述，附此
    敘明。
六、本件係就民事訴訟法第427條訴訟適用簡易程序所為被告敗
    訴之判決，依同法第389條第1項第3 款規定，應依職權宣告
    假執行，並依同法第436條第2項、第392條第2項規定，依聲
    請宣告被告如為原告預供擔保，則得免為假執行。
七、訴訟費用負擔之依據：民事訴訟法第78條。
中　　華　　民　　國　　111 　年　　2 　　月　　25　　日
                  豐原簡易庭    法  官  廖弼妍
如不服本判決，應於送達後20日內，向本院提出上訴狀並表明上
訴理由，如於本判決宣示後送達前提起上訴者，應於判決送達後
20日內補提上訴理由書（須附繕本）。如委任律師提起上訴者，
應一併繳納上訴審裁判費。
以上為正本係照原本作成。
中　　華　　民　　國　　111 　年　　2 　　月　　25　　日
                                書記官  陳貴卿